【裁判字號】    98,事聲,91
【裁判日期】    980729
【裁判案由】    聲明異議
【裁判全文】
臺灣板橋地方法院民事裁定              98年度事聲字第91號
聲明異議人  甲○○
上列聲明異議人對於本院司法事務官於中華民國98年4 月29日所
為之97年度執字第74205 號裁定聲明異議，本院裁定如下：
    主    文
異議駁回。
程序費用由聲明異議人負擔。
    理    由
一、按強制執行事件，由法官或司法事務官命書記官督同執達員
    辦理之。本法所規定由法官辦理之事項，除拘提、管收外，
    均得由司法事務官辦理之。強制執行法第3 條及法院組織法
    第17條之2 第1 項第2 款分別定有明文。又當事人或利害關
    係人，對於執行法院強制執行之命令，或對於執行法官、書
    記官、執達員實施強制執行之方法，強制執行時應遵守之程
    序，或其他侵害利益之情事，得於強制執行程序終結前，為
    聲請或聲明異議；前項聲請或聲明異議，由執行法院裁定之
    。亦為強制執行法第12條第1 項、第2 項所明定。故司法事
    務官於強制執行程序中就當事人或利害關係人依第12條所為
    之聲請或聲明異議，自得立於執行法院之地位先為准駁之裁
    定（處分）。次按司法事務官處理事件所為之處分，與法院
    所為者有同一之效力。當事人對於司法事務官處理事件所為
    之終局處分，得於處分送達後10日之不變期間內，以書狀向
    司法事務官提出異議。司法事務官認前項異議有理由時，應
    另為適當之處分；認異議為無理由者，應送請法院裁定之。
    法院認第一項之異議為有理由時，應為適當之裁定；認異議
    為無理由者，應以裁定駁回之。民事訴訟法第240 之3 條及
    第240 之4 條亦分別定有明文。本件聲明異議人原係對於本
    院民事執行處司法事務官所為之除租處分聲明異議，經司法
    事務官就該聲明異議為裁定（即依強制執行法第12條第2 項
    規定所為之裁定，裁定結果為駁回其異議），聲明異議人對
    該裁定不服而提出異議，司法事務官認其異議無理由而送請
    本院為裁定，經核與上開條文規定及意旨相符，先予敘明。
二、本件聲明異議意旨略以：債務人乙○○與債權人大眾商業銀
    行股份有限公司（下稱大眾銀行）間有設定抵押權，惟本人
    與債務人簽訂租賃契約時，不瞭解可能無法行使使用權，且
    本人與債務人間尚有2 年合約，若除去租賃權，則本人的權
    益如何維護？又債務人與債權人間之債務，實際上為新臺幣
    300 萬元左右，縱進行第3 次拍賣程序，尚不影響債權人權
    益。又若嗣後拍賣程序，本人是否有優先承買權？爰聲明異
    議，請求廢棄原裁定等語。
三、按「不動產所有人設定抵押權後，於同一不動產上，得設定
    地上權及其他權利，但其抵押權不因此而受影響。」，96年
    3 月28日修正前之民法第866 條定有明文。又不動產所有人
    設定抵押權後，如與第三人訂立租賃契約，而致抵押物之價
    金有所影響，該租賃契約對於抵押權人不生效力，抵押權人
    因屆期未受清償，聲請拍賣抵押物時，執行法院自可依法以
    無租賃之狀態逕予執行，此觀司法院大法官解釋第304 號解
    釋、司法院院字第1446號解釋意旨及強制執行法第98條第2
    項及辦理強制執行應行注意事項第57項第4 目規定自明。而
    因修正前之民法第866 條規定「地上權及其他權利」、「其
    抵押權不因此而受影響」究何所指，易滋疑義，為求明確並
    避免疑義，乃於96年3 月28日公布修正民法第866 條第1 、
    2 項規定「不動產所有權人設定抵押權後，於同一不動產上
    ，得設定地上權或其他以使用收益為目的之物權，或成立租
    賃關係。但其抵押權不受影響；前項情形，抵押權人實行抵
    押權受有影響者，法院得除去該權利或終止該租賃關係。」
    又所謂抵押物上租賃權之存在，對於抵押權「有影響」，係
    指拍賣抵押物時發生無人應買或有出價不足清償抵押債權之
    情形而言。經查，債務人乙○○提供系爭不動產於85年12月
    26日為債權人大眾銀行設定系爭抵押權，此有債權人大眾銀
    行提出之土地暨建物登記謄本、不動產抵押權設定契約書、
    他項權利證明書、借據、不動產擔保借款合約書正本，附於
    本院97年度執字第74205 號強制執行卷內可稽。又依聲明異
    議人提出之房屋租賃契約所示，聲明異議人是於97年6 月11
    日向債務人乙○○租系爭房屋（租期自97年6 月11日至100
    年6 月10日），是聲明異議人之租賃權係於系爭抵押權設定
    後始成立之租賃契約。而系爭不動產經執行法院以系爭不動
    產有租賃契約關係存在，拍定後不點交為拍賣條件，於98年
    2 月20日以底價500 萬元定期拍賣，因無人應買，再將底價
    降為400 萬元定於98年3 月19日拍賣，仍無人應買，足見聲
    明異議人前述所訂之租賃契約確已影響抵押物之價金，依修
    正前民法第886 條之規定及司法院大法官解釋第304 號解釋
    、司法院院字第1446號解釋意旨，或依修正後民法第886 條
    之規定，該租賃契約對於抵押權人均不生效力，執行法院自
    可依法除去而以無租賃之狀態逕予執行。聲明異議意旨雖謂
    聲明異議人與債務人乙○○間之租賃契約尚有2 年，若除去
    聲明異議人之租賃權，將令聲明異議人之權益損失甚鉅云云
    ，核屬聲明異議人與債務人乙○○間之債權債務關係，應由
    聲明異議人另依租賃契約對出租人主張其權利，不得執此謂
    其租賃契約對於抵押權人仍生效力，故本院民事執行處司法
    事務官裁定駁回聲明異議人就本院除去租賃權執行命令之聲
    明異議，經核認事用法，並無不合，聲明異議人異議意旨猶
    執上揭爭執等情詞，指摘原裁定不當，求予廢棄，非有理由
    ，應予駁回。末按，依民法第426 條之2 、土地法第34條之
    1 之規定，係分別就基地租賃及共有人出賣其應有部分之優
    先承買權所設之明文，與本件聲明異議人之租賃權經執行法
    院除去後，聲明異議人有無主張優先承買之權無涉，附此敘
    明。
四、結論：本件聲明異議為無理由，依強制執行法第30條之1 ，
    民事訴訟法第240 條之4 第3 項後段、第95條、第78條，裁
    定如主文。
中    華    民    國    98    年    7     月    29    日
                  民事第一庭  法  官  許瑞東
以上正本係照原本作成
如不服本裁定應於送達後10日內向本院提出抗告狀，並應繳納抗
告費新台幣1,000元。
中    華    民    國    98    年    7     月    29    日
                              書記官  賴玉芬


司法院資訊處製作；財團法人民間司法改革基金會備份。
